【裁判字號】    89,訴,2792
【裁判日期】    900226
【裁判案由】    重利
【裁判全文】
臺灣臺中地方法院刑事判決                        八十九年度訴字第二七九二號
    公  訴  人  臺灣臺中地方法院檢察署檢察官
    被      告  丁○○
    選任辯護人  黃佩韻律師
    被      告  丙○○
右列被告因重利等案件，經檢察官提起公訴（八十九年度偵字第七八九九號、一二九
二五號），本院判決如左：
    主  文
丁○○共同以乘他人急迫，貸以金錢，而取得與原本顯不相當之重利為常業，處有期
徒刑陸月，如易科罰金，以參佰元折算壹日。又共同意圖為自己不法之所有，以詐術
使人將本人之物交付，處有期徒刑伍月，如易科罰金，以參佰元折算壹日。應執行有
期徒刑拾月，如易科罰金，以參佰元折算壹日。
丙○○共同意圖為自己不法之所有，以詐術使人將本人之物交付，處有期徒刑參月，
如易科罰金，以參佰元折算壹日。
    事  實
一、丁○○與綽號「阿峰」（台語音，真實姓名、年籍不詳）之成年男子，共同基於
    以盤剝重利為常業之犯意聯絡，於民國八十七年六月間，由「阿峰」在報上刊登
    貸款廣告、並刊載以0000000000號行動電話為聯絡工具，藉以招攬急
    需現金週轉之不特定人以上開行動電話聯絡借款事宜後，再約至台中市宜寧中學
    附近之泡沫紅茶店，由「阿峰」及丁○○出面與借款者商談借款細節，借款者需
    提供身分證並簽發借款金額二至三倍面額之本票交付供為擔保，「阿峰」則貸放
    金錢予借款者，利息計算為本金新台幣（下同）五萬元，每十日為一期、收取利
    息一萬元，並以其所得資以維生，而以之為常業。丙○○因經商失敗，急需現金
    週轉，於八十七年六月間見報上「阿峰」所登載之廣告，即以上開行動電話與「
    阿峰」取得聯繫後，在台中市宜寧中學附近之泡沫紅茶店以上開方式向「阿峰」
    及丁○○借得五萬元，後因丙○○清償部分本息後，即不堪重利盤剝，無力再為
    清償，丁○○為求取回貸借予丙○○之本息，竟另行起意，明知丙○○並無支付
    分期付款價額之資力，仍要求丙○○應以動產擔保交易附條件買賣之方式購買機
    車，由丁○○取得所購得之機車之方式抵債，丙○○亦明知自己已無資力支付機
    車之分期價款，竟與丁○○基於共同意圖為自己不法所有之犯意聯絡，於八十七
    年九月二十四日，由丁○○帶同丙○○至台中市○○區○○路八八號之「乙○○○行」（起訴書誤載為「乙○○○商行」），向「乙○○○行」人員詐稱欲以分
    期付款之方式購買機車，由丙○○出名承買、丁○○為連帶保證人，佯與「乙○○○行」負責人甲○○訂立附條件買賣契約，購買牌照號碼ＮＲＥ－一四一號重
    型機車乙輛，並由丁○○支付於取得機車之同時應繳付之自備款五千元，致使「
    乙○○○行」之人員陷於錯誤，誤以為丙○○、丁○○確有購買該機車並願依約
    付款之意，而將ＮＲＥ－一四一號重型機車交付丁○○。嗣因丙○○、丁○○自
    八十七年十月三十日起，即未依約繳付第一期之分期價款，且二人均避不見面，
    甲○○始知受騙。
二、案經甲○○訴由臺灣臺中地方法院檢察署檢察官暨該署檢察官自動檢舉（丁○○
    部分）偵查起訴。
    理  由
一、訊據被告丙○○坦承有向「乙○○○行」以分期付款之方式購買ＮＲＥ－一四一
    號重型機車及期款均未依約繳納之事實，惟仍辯稱：是應地下錢莊之要求，才去
    買機車，並無詐欺之故意，當時伊心裡想如果能力許可，願意付這筆錢云云。被
    告丁○○固不諱言有與被告丙○○同往購買機車並給付自備款五千元之事實，然
    矢口否認有與「阿峰」共同經營地下錢莊及詐欺之犯行，並辯稱：因向「阿峰」
    借款才認識「阿峰」，錢是「阿峰」借給被告丙○○，伊經濟狀況不好，無能力
    經營地下錢莊，與被告同去買機車並擔任連帶保證人，是因「阿峰」說被告丙○○會付錢，交付車行之自備款亦係「阿峰」給的云云。惟查：
  (一)被告丙○○自八十年間起即因生意失敗，經濟狀況日益不佳，負債愈來愈多，沒
    有辦法才向地下錢莊借錢，嗣僅清償部分本息，即無力再為清償，方應地下錢莊
    之要求，以分期付款向機車行購買機車後，將機車交付被告丁○○之方式抵償，
    並被告丙○○於購買機車當時，係以打零工維生，每月收入約一萬元，收入不固
    定，房租即要六、七千元，加上生活費，實在無能力再支付機車分期款等情，業
    據被告丙○○於偵查及本院審理中迭次供述甚明，以被告丙○○當時經濟狀況之
    窘迫，足見其於向「乙○○○行」購買機車時，並無支付機車分期款之資力，而
    被告丙○○係因已無力再清償借款本息，方應被告丁○○之要求以分期付款方式
    購買機車供抵債用，其主觀上自亦明知其已無資力支付分期款，被告丙○○明知
    自己無付款之資力，仍以分期付款之方式向「乙○○○行」締約購買機車，其主
    觀上有不法所有之意圖甚明。至被告丙○○雖另辯稱係因受迫於地下錢莊，出於
    無奈才去購買機車云云，然姑不論被告丙○○就如何受迫於地下錢莊，始終未能
    為具體之指述，而依本案卷內證據資料，亦無證據足資證明被告丙○○有因遭「
    阿峰」或被告丁○○恐嚇、脅迫致喪失意思自由之狀態，被告丙○○所辯各詞，
    委不足採。
  (二)又被告丙○○見「阿峰」在報上所刊載之廣告後，即撥打上開行動電話聯絡，約
    定在台中市宜寧中學附近之泡沫紅茶店見面，當時係由「阿峰」與被告丁○○二
    人出面與被告丙○○洽談借款，並以上開重利方式，借予被告丙○○五萬元，嗣
    因被告丙○○清償部分本息後，即無力再為清償，被告丁○○乃帶被告丙○○至
    「乙○○○行」，並告知被告丙○○要辦理分期付款，購買機車之自備款也是由
    被告丁○○支付，機車亦由被告丁○○直接取走，被告丁○○知道其欠錢沒有能
    力還，購買機車是用以抵債等情，業據被告丙○○於偵查及本院審理中供述甚詳
    ，被告丁○○雖以前開情詞置辯，惟查，被告丁○○帶同被告丙○○前往購買機
    車時，被告丙○○經濟狀況之窘迫，竟至連取得機車之自備款亦無力支付，而須
    由被告丁○○支付，則被告丁○○就被告丙○○欠缺資力支付分期款，自屬知之
    甚明，被告丁○○在明知被告丙○○並無資力支付分期款之情況下，仍要求被告
    丙○○出名購買機車，不僅代付自備款，並擔任契約之連帶保證人，其與被告丙○○非親非故，素昧平生，被告丁○○要無可能無端陷自己於如此不利益之境地
    ，足見被告丁○○支付自備款及任被告丙○○之連帶保證人之目的，僅係在取信
    於出賣人「乙○○○行」，以達順利取得機車抵債而已，並無就機車分期款負連
    帶清償之責之真意，此參諸被告丁○○於本院審理中自承並未想過如被告丙○○
    不付款時，要代為付款的問題自明；再衡諸被告丁○○於被告丙○○無力清償借
    款本息後，非但帶被告丙○○至機車行購買機車、代付自備款、任契約連帶保證
    人並取走機車等情，被告丁○○如未與「阿峰」共同經營貸放金錢以收取重利為
    業，絕不致有上開代付自備款、取走機車抵債之行為，從而，被告丁○○確有參
    與「阿峰」貸放金錢以收取顯不相當重利之行為，委足認定。至被告丁○○及其
    辯護人另以被告丁○○經濟狀況不佳，無能力投資或經營地下錢莊云云置辯，然
    參與地下錢莊之經營，並非僅限於投資金錢一途，受僱甚或無償而分擔貸放金錢
    、收取重利之部分行為亦屬之，被告丁○○及其辯護人聲請傳喚證人，以證明被
    告丁○○於八十六年底至八十七年三月間經濟狀況不佳，核無必要，附此敘明。
    再被告丁○○與「阿峰」乘他人急迫需錢濟急之際貸以金錢，而取得週年利率達
    百分之七百三十之利息，即每萬元收取年息七萬三千元利息，遠高於一般債務每
    萬元每月不超過三百元利息之民間慣例，顯有特殊之超額，自係取得與原本顯不
    相當之重利；且借款人茍非出於急迫，當不致借貸如此高利之貸款，是堪認被告
    丁○○與「阿峰」顯係乘借款人急迫之機會而取得與原本顯不相當之重利無訛；
    又「阿峰」在報刊登載廣告招徠不定人借款經營地下錢莊收取前揭重利，被告丁○○參與分擔部分貸放金錢、收取本息之部分行為，當係明知社會上有因急迫而
    舉債濟急之情形，預定苛刻條件，一俟他人告貸，藉以博取重利為常業。此外，
    被告二人之右揭犯行復據告訴代理人林育安於偵查中指訴明確，且有附修件買賣
    （分期付款）保證書、車輛借用約定承諾切結書、本票各一紙在卷可稽，事證明
    確，被告二人右揭犯行均堪認定。
二、核被告丁○○所為，係犯刑法第三百三十九條第一項之詐欺取財罪、第三百四十
    五條之常業重利罪；被告丙○○所為，係犯刑法第三百三十九條第一項之詐欺取
    財罪。被告丁○○、丙○○二人間就上開詐欺取財之犯行部分、被告丁○○與綽
    號「阿峰」之成年男子間就常業重利之犯行部分，均有犯意之聯絡及行為之分擔
    ，均為共同正犯。又被告丁○○所犯上開二罪，犯意各別，行為不同，所犯罪名
    互殊，應分論併罰。公訴意旨認被告丁○○所犯上開二罪間，有方法、結果之牽
    連關係，應依刑法第五十五條之規定從一重處斷，惟查，被告丁○○於借款予被
    告丙○○之時，要無從預見被告丙○○日後必有無力清償本息之情況發生，其應
    係事後得知被告丙○○無力清償本息後，為求取回貸借予被告丙○○之款項，始
    另行起意詐欺取財，且向第三人詐欺取得財物與被告丁○○所犯常業重利罪間，
    並無何方法、結果或手段、目的間之牽連關係，公訴意旨認被告丁○○所犯前開
    二罪，應依牽連犯之規定從一重處斷，尚有未洽，附此敘明。爰審酌被告丙○○
    因向被告丁○○及「阿峰」借款，不堪重利盤剝，方應被告丁○○之要求以詐購
    機車之方式抵債，被告丁○○參與「阿峰」專事貸放款項予急迫需金錢濟急之人
    ，以取得與原本顯不相當之重利，事後復要求借款人配合以詐購機車供為抵債之
    用，對社會金融、經濟秩序危害非輕，並參酌被告二人犯罪之手段、智識程度、
    犯罪所生損害及其二人犯後之態度等一切情狀，分別量處如主文所示之刑，就被
    告丁○○部分並定其應執行之刑。
三、按被告行為後，刑法第四十一條業經總統於九十年一月十日公布修正，同年一月
    十二日生效，將修正前原規定「犯最重本刑為三年以下有期徒刑以下之刑之罪，
    而受六月以下有期徒刑或拘役之宣告，因身體、教育、職業或家庭之關係，執行
    顯有困難者，得以一元以上三元以下折算一日，易科罰金。」公布修正為「犯最
    重本刑為五年以下有期徒刑以下之刑之罪，而受六個月以下有期徒刑或拘役之宣
    告，因身體、教育、職業、家庭之關係或其他正當事由，執行顯有困難者，得以
    一元以上三元以下折算一日，易科罰金。但確因不執行所宣告之刑，難收矯正之
    效，或難以維持法秩序者，不在此限。併合處罰之數罪，均有前項情形，其應執
    行之刑逾六月者，亦同。」比較修正前、後條文規定之結果，以修正後之規定有
    利於被告，自應依刑法第二條第一項前段之規定，適用裁判時之法律即修正後之
    刑法第四十一條第一項前段、第二項之規定，就被告二人所處如主文所示之刑、
    及就被告丁○○部分所定之應執行刑，併均諭知易科罰金之折算標準。
據上論斷，應依刑事訴訟法第二百九十九條第一項前段，刑法第二十八條、第三百四
十五條、第三百三十九條第一項、第五十一條第五款、第二條第一項前段、修正後第
四十一條第一項前段、第二項，罰金罰鍰提高標準條例第一條前段、第二條，判決如
主文。
中    華    民    國      九十      年       二      月   二十六  日
                                    臺灣臺中地方法院刑事第二庭
                                        法  官  呂 麗  玉
右正本證明與原本無異。
如不服本判決，應於判決送達後十日內向本院提出上訴狀，上訴於臺灣高等法院臺中
分院( 須附繕本 )。
                                        書記官
中    華    民    國      九十      年       三      月     一    日
刑法第三百四十五條
以犯前條之罪為常業者，處五年以下有期徒刑，得併科三千元以下罰金。
刑法第三百三十九條
意圖為自己或第三人不法之所有，以詐術使人將本人或第三人之物交付者，處五年以
下有期徒刑、拘役或科或併科一千元以下罰金。
以前項方法得財產上不法之利益或使第三人得之者，亦同。
前二項之未遂犯罰之。


司法院資訊處製作；財團法人民間司法改革基金會備份。
